臺灣高等法院高雄分院刑事判決　　　　　　　　九十一年度重上更(五)字第七一號
　　上　訴　人　台灣屏東地方法院檢察署檢察官
　　上　訴　人
　　即　被　告　甲○○
　　選任辯護人　許瑜容
右上訴人因被告違反貪污治罪條例案件，不服臺灣屏東地方法院八十五年度訴字第六
六二號中華民國八十六年七月九日第一審判決（起訴案號：臺灣屏東地方法院檢察署
八十四年度偵字第四七三四號），提起上訴，判決後，經最高法院第五次發回更審，
本院判決如左：
      主  文
原判決關於甲○○部分撤銷。
甲○○連續依據法令從事公務之人員，利用職務上之機會詐取財物，處有期徒刑貳年
，禠奪公權貳年。緩刑伍年。
      事  實
一、甲○○於民國八十二年七月一日起至八十三年八月十七日止期間，在台灣電力公
    司屏東區營業處（以下稱台電公司屏東營業處）擔任稽查股長職務，職掌該處工
    作計劃執行，鼓勵竊電密告並分析檢討，違章審查及追償電費核計、實地調查書
    之管制及各項報表之複核轉呈，另負責密告人員編號及獎金核發，係依據法令從
    事公務之人。緣於八十二年九月一日，台電公司屏東營業處經理阮世榮接獲電話
    匿名檢舉謂屏東縣東港鎮名流ＫＴＶ涉有竊電情事，阮世榮乃交由該營業處電費
    課長邱淵煌轉由稽查股長甲○○處理，甲○○隨即依職務上作業流程製作「工作
    聯絡單」一式二聯公文書，在用戶名稱欄填載「名流ＫＴＶ」，地址欄填載「東
    港」，違章用電嫌疑情形欄填載「改造電表」，電號欄填載「00000000
    」等文字，密告者密號或姓名欄僅填載「外八二九一」（即八十二年九月一日檢
    舉之意），製作完成後，將之呈送電費課長邱淵煌編定密案編號「費密第三二二
    三號」，於邱淵煌核章後，退回甲○○處，第一聯即存根聯由甲○○保管，第二
    聯交外勤由甲○○帶班查獲；黃建雄另在職務上製作之「密告違章用電案件處理
    登記簿」密告人姓名欄填載「外八二九一」。台電公司屏東營業處依規定向「名
    流ＫＴＶ」負責人追償竊電電費，遭追償電費者可申請分期付款，「名流ＫＴＶ
    」店負責人乃委託電工楊明曉向甲○○請求分期繳納，獲准自八十二年十二月份
    起每月一次分期繳納，而依規定台電公司屏東營業處追償竊電者電費後，可發給
    一定比例密告獎金給檢舉人。甲○○因本件名流ＫＴＶ竊電案係匿名檢舉，預期
    無人出面領取密告檢舉獎金，認有機可乘，竟意圖為自己不法所有之概括犯意，
    利用自己承辦上開職務上之機會，明知該檢舉竊電者係匿名檢舉，並非馬明煌所
    為，竟於八十二年十二月間某日，基於行使變造公文書之概括犯意，在其辦公室
    ，將已編定費密第三二二三號已無權變動內容之工作聯絡單「密告者密號或姓名
    」欄，原填載「外八二九一」竄改為「馬明煌」，變造係馬明煌檢舉之「工作聯
    絡單」公文書；同時另在其職務上所掌管且已制作完成之「密告違章用電案件處
    理登記簿」（密案編號第三二二三號）公文書之密告人姓名欄原記載「外八二九
    一」竄改為「馬明煌」，變造馬明煌檢舉之登記簿公文書；嗣持之交予不知情承
    辦人林昭清先後於八十三年一月四日、八十三年二月一日、八十三年三月一日、
    八十三年四月二日，製作具有收據性質而屬私文書之八十二年十二月至八十三年
    三月份（每月各一份）之「密告獎金核發申請書」或「密告獎金核發明細表」（
    八十三年三月份以前用申請書、以後用明細表），先後連同上開變造馬明煌檢舉
    之工作聯絡單及登記簿公文書，呈送電費課長邱淵煌審核，致使不知情之邱淵煌
    陷於錯誤，先後分別於八十三年一月四日、八十三年二月二日、八十三年三月二
    日、八十三年四月六日核定，再由會計課按之開立傳票核撥，由稽查股領款印鑑
    登記人王燕哲憑傳票向台灣中小企銀領款，按月分別全數交由甲○○點收負責發
    放密告人，均足以生損害於該真正密告人及台電公司屏東營業處對於竊電稽查管
    理之正確性及馬明煌。而密告人領取密告獎金需在上開申請書或明細表「簽章欄
    」蓋章，表示已領取密告獎金之意思，上開密告獎金其中受領人「馬明煌」（金
    額分別為一百七十七元、一萬二千一百九十一元、一萬二千一百九十一元、一萬
    二千一百九十一元）迄至八十三年四月底無人出面領取，甲○○為遂行詐領行為
    ，乃於八十三年四月底某日，逕自不知情之簡王敏處盜取簡王敏所保管之親戚馬
    明煌印章一枚，並在其辦公室內，於上開「密告獎金核發申請書」或「密告獎金
    核發明細表」其中編定費密第三二二三號之受領人簽章欄蓋用馬明煌印章，一次
    蓋了四期，表示馬明煌領取該四筆合計新台幣（下同）三萬六千七百五十元之獎
    金，偽造性質屬收據之私文書，黃明雄利用職務上之機會詐取財物因而得逞，均
    足以生損害於該真正密告人及台電公司對於竊電稽查管理之正確性及馬明煌。而
    甲○○為讓領款手續更加完備欲向簡王敏拿取馬明煌之身分證填寫身分證字號，
    簡王敏得知甲○○拿取馬明煌之印章、身分證係欲用以領取竊電密告獎金而不同
    意，甲○○因而作罷。嗣因電費課長邱淵煌發現，甲○○乃基於變造私文書之犯
    意，於八十三年五、六月間某日，以修正液同時將上開「密告獎金核發申請書」
    或「密告獎金核發明細表」之簽章欄「馬明煌」之印文塗去，另以鉛筆註明檢舉
    人為「楊明曉之朋友」，以掩飾其犯行，並基於同前變造公文書之犯意，另在已
    經電費課長邱淵煌已核章之「工作聯絡單」（費密第○三二二三號）之公文書上
    ，將密告者馬明煌變造為「楊明曉之朋友」，均足以生損害於該真正密告人及台
    電公司對於竊電稽查管理之正確性及他人。嗣甲○○於八十三年八月十七日調職
    轉為該處規劃股股長移交前，將此已詐領之上開三萬六千七百五十元款項返還台
    電公司屏東營業處。甲○○並於屏東縣調查站訊問偵訊時自白上情。
二、案經法務部調查局屏東縣調查站移送臺灣屏東地方法院檢察署檢察官偵查起訴。
      理  由
一、訊據上訴人即被告甲○○（下稱被告）坦承任職台電公司屏東營業處稽查股長期
    間，擔任鼓勵竊電密告、違章審查、追償電費核計、實地調查書之管制及各項報
    表之複核轉呈，另負責密告獎金核發職務，曾接獲上級交辦取締東港鎮名流ＫＴ
    Ｖ竊電，隨即在職務上制作「工作聯絡單」之「密告者密號或姓名欄」僅填載「
    外八二九一」（即八十二年九月一日檢舉之意），制作完成後，將之呈送電費課
    長邱淵煌編定密案編號「費密第三二二三號」後，查獲名流ＫＴＶ確有竊電，本
    件係匿名檢舉，並非馬明煌所為，事後在辦公室，有將已編定費密第三二二三號
    之「工作聯絡單」密告者姓名欄，原填載「外八二九一」改為「馬明煌」，並另
    在職務上所掌管制作之「密告違章用電案件處理登記簿」（密案編號第三二二三
    號）原填載「外八二九一」密告人姓名欄填載為「馬明煌」，嗣密告獎金按月核
    下後，按月分別全數交由其點收負責發放，上開密告獎金因迄至八十三年四月底
    仍無人出面領取，乃逕自不知情之簡王敏處盜取簡王敏所保管之親戚馬明煌印章
    一枚，並在上開「密告獎金核發申請書」、「密告獎金核發明細表」等四份其中
    編定費密第三二二三號之受領人簽章欄蓋用馬明煌印章印文，一次蓋了四份，其
    為讓領款手續更加完備欲向簡王敏拿取馬明煌之身分證填寫身分證字號遭拒作罷
    ，後以修正液同時將「密告獎金核發申請書」及「密告獎金核發明細表」之簽章
    欄「馬明煌」之印文塗去，另以鉛筆註明檢舉人為「楊明曉之朋友」，並在上開
    「工作聯絡單」（費密第○三二二三號），將密告者馬明煌變造為「楊明曉之朋
    友」，另於八十三年七月二十三日，即將上開三萬六千七百五十元款項交還台電
    屏東營業處邱課長等情，坦承不諱。雖被告否認有何犯行，辯稱：本案因係阮世
    榮經理接到檢舉電話，即下條子要邱淵煌課長查稽，邱課長即交由我去稽查，因
    此我乃填寫「工作聯絡單」，並親自帶班前往稽查，查獲後並通知追償電費用戶
    以分期付款方式結案，惟至八十四年四月前未見密告者前來領取獎金，同年四月
    底邱課長曾二次詢問此案獎金有無人來領，並表示阮經理亦在問此事，我才想可
    能是阮經理之親友密告，不好意思來領獎金，為討好上司，遂自作主張向簡王敏
    取用馬明煌之印章來申領密告獎金，後簡王敏知悉此情後，表示不同意，我即以
    修正液將密告獎金核發申請書上簽章欄馬明煌之印文塗銷，並將「工作聯絡單」
    更改內容，但「工作聯絡單」及「密告違章用電案件處理登記簿」均係我職務上
    製作文書，我有權更動內容，並不成罪，事後我並將此事向邱課長報告，該筆獎
    金並未核發，我亦未詐領，且於移交時交給邱課長掌管，應無犯行云云。
二、經查：
（一）台電公司關於檢舉竊電密告之程序，依台電公司稽查手冊「密告規定係由電費
      課掌管，先由電費課稽查股承辦人填寫「工作聯絡單」一式二聯，再由稽查股
      送到電費課課長處做「密案編號」，由電費課長登記在「密告違章用電案件處
      理登記簿」，後電費課長將「工作聯絡單」第二聯交給稽查股稽查一事，此有
      台電公司稽查手冊節本、稽查案件處理流程影本各一份在卷可證（見調查局卷
      第一五五頁至第一六Ｏ頁），並經台電公司屏東區營業處電費課課長邱淵煌證
      實（見調查局卷十六頁背面─十七頁背面、偵卷第八頁背面─九頁）。然被告
      任職台電公司屏東營業處擔任電費課稽查股長時，除負責填寫「工作聯絡單」
      外，關於「密告違章用電案件處理登記簿」之登記亦由稽查股長即被告負責，
      與上述流程略有不同一事，此經證人邱淵煌證稱：「在甲○○擔任稽查股股長
      期間，密告業務則授權由甲○○掌理，只將工作聯絡單送給電費課課長編號（
      即密案編號），密告違章用電案件處理登記簿及獎金之領取均由稽查股長處理
      。」等語（見偵卷第九頁背面）；故本案密告竊電有關「工作聯絡單」「密告
      違章用電處理登記簿」之登載，於被告擔任稽查股長期間，均係其職務上應登
      載之公文書已明，而本件工作聯絡單於編定為費密字第三二二三號，並經電費
      課長邱淵煌核章後，被告已無權變動內容一事，迭據證人邱淵煌結證在卷，被
      告事後將其中關於密告者姓名欄原記載之「外八二九一」部分竄改，使不詳姓
      名之檢舉人，變更「馬明煌」為檢舉人，致使其原有內容為不同之更易，足以
      生損害於台電公司對竊電案件稽查統計正確性及馬明煌暨真正密告檢舉人，應
      屬變造公文書之行為；另被告事後再將該已竄改之「工作聯絡單」上密告者姓
      名欄塗改變造為「楊明曉之朋友」，同屬變造公文書行為。另本件「密告違章
      用電處理登記簿」係被告職務上所制作之公文書，該登記簿費密字第三二二三
      號檢舉竊電案件已於八十二年九月一日登載完畢，有該登記簿扣案可稽，則被
      告將該登記簿密告人姓名原記載之「外八二九一」部分竄改為「馬明煌」為檢
      舉人，致使原內容為不同之更易，足以生損害於台電公司對竊電案件稽查統計
      正確性、馬明煌及真正密告人，亦屬變造公文書之行為甚明。是被告辯稱「工
      作聯絡單」「密告違章用電案件處理登記簿」其登載後有權更動內容，並不成
      罪云云，自非可採。
（二）台電公司屏東營業處關於檢舉竊電密告獎金之發放，先由該處電費課稽查股依
      核定工作聯絡單內容執行查察，若查獲竊電即追償電費，電費追償後稽查股承
      辦人林昭清即於次月初造冊製作上月份「密告獎金核發申請書」二聯呈請獲得
      授權決行之電費課長邱淵煌審核（八十三年三月份起改製作密告獎金核發明細
      表）一事，為被告於調查中供明，並經證人林昭清、邱淵煌證實，而本件內有
      編定費密第三二二三號密案編號之密告獎金核發申請書或明細表，係由不知情
      承辦人林昭清先後於八十三年一月四日、八十三年二月一日、八十三年三月一
      日、八十三年四月二日，製作各該前月份具有收據性質而屬私文書即八十二年
      十二月至八十三年三月份（每月各一份）之「密告獎金核發申請書」或「密告
      獎金核發明細表」（費密第三二二三號金額分別為一百七十七元、一萬二千一
      百九十一元、一萬二千一百九十一元、一萬二千一百九十一元，合計為三萬六
      千七百五十元），呈送電費課長邱淵煌審核，先後分別於八十三年一月四日、
      八十三年二月二日、八十三年三月二日、八十三年四月六日核定之事，為證人
      林昭清於本院前審中證實，並有載明上情之密告獎金核發申請書或密告獎金核
      發明細表在卷足按，又上開申請書或明細表經電費課長核定後，再由會計課按
      之開立整月份密告獎金傳票核撥，由稽查股領款印鑑登記人王燕哲憑傳票向台
      灣中小企銀領款，按月分別全數交由被告甲○○點收負責發放密告人，並由被
      告通知密告人前來領取獎金，密告人領取後，即蓋章並登記身分證字號於密告
      獎金核發申請書上，此有台電公司屏東區營業處八十四年十一月二日屏區政密
      發字第八四一一─０二二四號函影本一紙附卷可稽（附於偵查卷第九頁），且
      被告於本院前審自承：「密告獎金於課長核定後，由伊寄發領取通知單，會計
      即將獎金由銀行領出，交由伊保管、核發。公司是將整月份要發放之獎金全部
      領出交由伊保管。若結案後三個月，仍未具領，才要繳回。」等語（見八十六
      上訴字第一六三六號卷第八九頁及背面），足徵被告已將上述費密字第三二二
      三號獎金（即東港鎮名流ＫＴＶ店分別為一百七十七元、一萬二千一百九十一
      元、一萬二千一百九十一元、一萬二千一百九十一元密告獎金透過不知情之林
      昭清製表、課長核定、會計開立傳票，並自銀行台電屏東營業處帳戶詐領，輾
      轉交給被告收執，即係由被告暫時執有其利用職務上機會所詐財物執有贓物之
      行為，然一旦由密告人在密告獎金核發申請書、明細表上蓋章領取後，即表示
      密告人已領取該獎金，因此東港鎮名流ＫＴＶ店竊電一案，該竊電密告獎金一
      旦由密告人蓋章，即代表已由密告人領取，而該案之竊電密告獎金分別為一百
      七十七元、一萬二千一百九十一元、一萬二千一百九十一元、一萬二千一百九
      十一元，共為三萬六千七百五十元已由被告蓋馬明煌之印文於密告獎金核發申
      請書或明細表上，有該「密告獎金核發申請書」「密告獎金核發明細表」在案
      足憑，此即代表該部分獎金已由密告人領取，則被告之詐領行為應已達於既遂
      之程度，雖被告事後將「密告獎金核發申請書」、「密告獎金核發明細表」上
      之馬明煌印文塗銷，並於移交前將該獎金返還移交電費課長，然仍無解於其已
      詐領既遂之犯行，是被告抗辯該筆獎金並未核發，亦未詐領，且於移交時交給
      邱課長掌管，應無犯行，縱有犯行係屬中止未遂云云，均不可採。
（三）本件具有收據私文書性質之「密告獎金核發申請書」或「密告獎金核發明細表
      」於稽查股承辦人林昭清造冊後，尚須呈請獲得授權決行之電費課長邱淵煌審
      核，已如前述，而承辦人林昭清造冊製作密告獎金申請書或明細表除記載受領
      人簽章欄外，尚須填寫「實調書號碼」（即工作聯絡單上號碼）及「登記簿密
      案編號」（即工作聯絡單及登記簿號碼）二欄，有該申請書及明細表可按，又
      被告有在其職務上製作之「工作聯絡單」「密告違章用電處理登記簿」上密告
      人姓名欄原記載之「外八二九一」部分竄改為「馬明煌」為檢舉人，致使原內
      容為不同之更易，變造「工作聯絡單」及「密告違章用電案件處理登記簿」公
      文書之行為，亦如前述，則載有費密字第三二二三號密告獎金核發申請書或明
      細表之製作及呈核時，衡情被告應有送交其先前所製作經變造之「工作聯絡單
      」及「密告違章用電案件處理登記簿」，否則承辦人林昭清如何填載該二欄內
      容，電費課長邱淵煌又如何審核該該二欄內容編號是否正確？再承辦人林昭清
      造冊載有費密字第三二二三號密告獎金核發申請書第一份日期係八十三年一月
      四日，該次造冊係針對八十二年十二月密告獎金核發製表，顯然被告變造上開
      「工作聯絡簿」及「密告違章用電處理登記簿」之時間，應在八十二年十二月
      間，並於八十三年一月初第一次提出行使無疑；又承辦人林昭清再於八十三年
      二月一日、八十三年三月一日、八十三年四月二日，製作各該前月份具有收據
      性質而屬私文書之密告獎金核發生請書或明細表並送閱，足認被告陸續有行使
      上開變造之「工作聯絡單」及「密告違章用電案件處理登記簿」公文書甚明。
      被告於調查及本院中辯稱係於八十三年四、五月間，始變造上開「工作聯絡單
      」及「密告違章用電案件處理登記簿」云云，自非可採。
（四）被告未經簡王敏同意，擅自簡王敏處取得馬明煌私章一節，為原審同案共同被
      告簡王敏於原審供稱：「甲○○來我住處拿馬明煌印章時，我正急忙外出去上
      班，不知其拿取馬明煌印章，當天中午甲○○拿印章來還我，我才知道甲○○
      拿取我持有之馬明煌印章。」等語（見原審卷第十九頁背面、第二十頁），參
      以被告於本院前審中供稱：「我問簡王敏是否其可以向馬明煌要身分證影本，
      我要填載密告者資料呈給經理，她就訓我一頓。」等語（見本院上訴卷第九九
      頁背），足見被告有盜取馬明煌印章犯行亦明。被告於調查站所謂簡王敏提供
      一顆馬明煌私章云云，並非可採。
（五）證人楊明曉於原審及本院前審到庭證述：我未檢舉竊電，東港鎮有間「名流Ｋ
      ＴＶ」店竊電，該店水電工程是我承包的，該店老板娘拜託我去電力公司找人
      說是否竊電一事能罰少一點，老板娘曾說他知道何人檢舉，但未告訴我，他說
      那人跟我也很熟，但我不知道是何人，後來我去找甲○○談，甲○○同意分期
      付款。甲○○曾告訴該店老板娘若知何人檢舉，請通知該人領取檢舉獎金，我
      亦曾告訴甲○○若甲○○知何人密告，就自己去處理云云（見一審卷第七十三
      頁、本院八十六年度上訴第一六三六號卷第八六頁背面至第八七頁背面、本院
      上更二卷第九九頁至第一○一頁、本院上更三卷第一一○頁至第一○二頁），
      足證被告明知楊明曉不知何人檢舉竊電，亦無人出面領取該獎金，竟意圖為自
      己不法之所有，使用馬明煌名義領取上述獎金，益證被告有利用職務上之機會
      詐取財物甚明。
（六）被告另辯稱，係因阮經理亦在問此事，才想可能是阮經理之親友密告，不好意
      思來領獎金，為討好上司，遂自作主張向簡王敏借用馬明煌之印章來申領密告
      獎金，後簡王敏知悉此情後，表示不同意，即以修正液將密告獎金核發申請書
      上馬明煌之印文塗銷，並將此事向邱課長報告，該筆獎金並未核發，亦未侵吞
      ，且於移交時交給邱課長掌管云云。惟查被告有利用職務上之機會詐取財物既
      遂，已如前述，且被告若確係欲代為領取該筆獎金，並將之交付其上級，則為
      何遲至八十三年八月二日邱淵煌課長出具報告書，記載被告甲○○在此部分之
      「密告獎金核發申請書」上蓋章等情時（此有該報告書附於調查局卷第二十五
      頁可稽），均未將該筆獎金交付其上級，被告此部份所辯，顯係卸責之詞，不
      足採信。
（七）被告於屏東縣調查站調查訊問時雖供稱：「．．．我認為是上級有意要領取這
      筆獎金，故擅自．．在該案之密告獎金核發申請書上蓋上『馬明煌』的私章，
      共計蓋了五期，金額共約四萬餘元，．．」等語（見調查局卷第五頁），然查
      被告甲○○事實上僅在「密告獎金核發申請書」及「密告獎金核發明細表」上
      蓋「馬明煌」之印章總共僅蓋了四期（即八十二年十二月份、八十三年一、二
      、三月份），共詐領三萬六千七百五十元，至第五期（八十三年四月份）以後
      並未蓋章，有上開「密告獎金核發申請書」及「密告獎金核發明細表」等在卷
      可憑，且公訴人亦起訴被告此部份詐領四期共三萬六千七百五十元之密告獎金
      ，足見被告甲○○上開自白共蓋五期馬明煌印章與事實不符。
（八）綜上所述，足見被告無右揭犯行所辯，均係卸責之詞，不足採信。本件事證明
      確，被告右揭犯行洵堪認定。至被告所舉證人黃玉崑、黃進成之證言，僅能證
      明本件案發前尚有屏東縣鹽埔鄉東篁水泥工廠等多件密告竊電案，密告獎金較
      本件名流ＫＴＶ還多，並無人領取，被告並未趁機詐領此部分密告獎金屬實，
      仍不能執此而推論被告無利用職務上機會詐領本件名流ＫＴＶ密告獎金之犯行
      ；又被告所提八十五年十月二十三日之錄音帶，亦無法為其有利之證明，均附
      此敘明。
三、按貪污治罪條例第五條第一項第二款所謂利用職務上機會詐取財物，凡該條例第
    二條所定之人員利用其職務上之機會詐取財物者，皆屬之，不以原有此項職務為
    限，然所利用職務上之機會，也因法律或命令賦予行為人以一定之職務，而行為
    人利用此項職務之機會予以詐財者，即足當之（最高法院五十七年八月十三日第
    二次民刑庭總會決議(二)及同院七十二年度台上字第四０五二號判決意旨參照）。
    本件被告甲○○在台灣電力公司屏東區營業處擔任稽查股長職務，負責密告人員
    編號及密告獎金核發等工作，係依據法令從事公務之人，其利用職務上核發密告
    獎金之機會詐取檢舉竊電獎金，核其所為，係犯修正前貪污治罪條例第五條第一
    項第二款之利用職務上之機會詐取財物罪。被告將職務上製作之「工作聯絡單」
    及「密告違章用電登記簿」公文書，經電費課長邱淵煌核章後，被告已無權變動
    內容，其將上開職務上製作公文書密告人欄原登載檢舉人「外八二九一」更改為
    「馬明煌」，致使其原有內容為不同之更易，足以生損害於台電公司對竊電案件
    稽查統計之正確性及真正檢舉人或馬明煌，並持以行使，係犯刑法第二百十六條
    、第二百十一條行使變造公文書罪，公訴人就變造登記簿內容部分認係犯行使刑
    法第二百十六條、第二百十三條之罪，容有未洽，起訴法條應予變更。被告事後
    再將「工作聯絡單」及「密告違章用電處理登記簿」密告者塗改變造為「楊明曉
    之朋友」，足以生損害於台電公司竊電案件稽查統計之正確性及他人，係犯刑法
    第二百十一條之變造公文書罪。又被告在他人製作表示領取密告獎金而具有私文
    書性質「密告獎金核發申請書」「密告獎金核發明細表」之「簽章欄」蓋用馬明
    煌印文，表示馬明煌領取該獎金，足以損害於台電公司獎金核發正確性及他人，
    係犯刑法第二百十條偽造私文書罪，公訴人認此係犯邢法第二百十三條之罪，容
    有未洽，起訴法條亦應變更。被告於「密告獎金核發申請書」「密告獎金核發明
    細表」上所蓋馬明煌印文以修正液抹，另變造「楊明曉之朋友」，足以生損害於
    台電公司對密告獎金核發正確性及他人，係犯刑法第二百十條之變造私文書罪。
    被告變造公文書之低度行為（指將「工作聯絡單」及「密告違章用電登記簿」其
    上密告人欄原登載檢舉人「外八二九一」更改為「馬明煌」犯行），為行使之高
    度行為所吸收；被告盜用印章為偽造私文書之預備行為，盜用印文為偽造私文書
    之一部行為，均不另論罪。被告先後多次利用職務上之機會詐取財物、行使變造
    公文書之犯行，時間緊接，所犯構成或基本構成要件罪名分別相同，顯係分別基
    於概括犯意為之，應分依連續犯之規定各論以一罪。被告所犯利用職務上之機會
詐取財物、行使變造公文書、偽造私文書、變造私文書各罪間，有方法結果之牽
    連關係，應從一重之利用職務上之機會詐取財務罪處斷。被告貪污所得之財物為
    三萬六千七百五十元，在五萬元以下，且被告犯罪情節輕微，依修正前貪污治罪
    條例第十一條第一項規定，減輕其刑。且被告於案發後，在屏東縣調查站自白以
    馬明煌名義詐領竊電獎金，有筆錄可按，應依修正前貪污治罪條例第八條後段規
    定遞減輕其刑。被告利用職務上機會詐取財物三萬六千七百五十元，業經歸還台
    電公司屏東營業處，為證人邱淵煌陳明，即毋庸另為追繳沒收之諭知。查被告行
    為後貪污治罪條例已於八十五年十月二十三日修正公布施行，關於本條例第五條
    之罪，於併科罰金部分由原新台幣二百萬元以下提高至六千萬元以下，依刑法第
    二條第一項但書規定，應適用較有利於被告之修正前之貪污治罪條例處斷。
四、原審就被告部分予以論罪科刑，固非無見；惟查：（一）被告將職務上製作之「
    工作聯絡單」及「密告違章用電登記簿」公文書，經電費課長邱淵煌核章後，被
    告已無權變動內容，其將上開職務上製作公文書密告人欄原登載檢舉人「外八二
    九一」更改為「馬明煌」，致使其原有內容為不同之更易，足以生損害於台電公
    司對竊電案件稽查統計之正確性及真正檢舉人或馬明煌，並持以行使，係犯刑法
    第二百十六條、第二百十一條行使變造公文書罪，已如前述，原判決認係犯刑法
    第二百十三條公務員明知不實登載罪，容有未洽。（二）又被告在他人製作表示
    領取密告獎金而具有私文書性質「密告獎金核發明細表」及「密告獎金核發申請
    書」之「簽章欄」蓋用馬明煌印文，表示馬明煌領取該獎金，以領取竊電獎金之
    行為，此部分係犯刑法第二百十條之偽造私文書罪，亦如前述，原判決認係犯刑
    法第二百十三條之罪，亦有未合。（三）被告利用職務上之機會詐取財物既遂，
    原判決誤認被告詐取財物未遂，亦有未洽。（四）原審認被告行使變造公文書部
    分與簡王敏亦有共犯關係，然查被告自行拿取簡王敏所保管之馬明煌之印章，簡
    王敏並不知情，事後知悉，亦不同意，詳如前述，因此簡王敏與被告無犯意之聯
    絡甚明，原審認被告與簡王敏為共同正犯，自有未合。檢察官上訴意旨，以被告
    應成立利用職務上機會詐欺取財既遂罪為由，指摘原判決該部分不當，為有理由
    ；被告上訴意旨，否認犯罪，指摘原判決不當，雖無足取，惟原判決關於被告甲
○○部分既有上開可議之處，自屬無可維持，應由本院將原判決關於被告甲○○
    部分予以撤銷改判。審酌被告犯罪動機、目的、手段，已將詐得財物返還台電公
    司，所生損害及犯後態度等一切情狀，量處有期徒刑二年，並依該修正前貪污治
    罪條例第十六條之規定，併宣告褫奪公權二年。查被告前未曾受有期徒刑以上刑
    之宣告，有本院被告全國前科紀錄表可按，其因一時失慮，致蹈法網，經此偵審
    判刑程序，應知警惕而無再犯之虞，本院因認暫不執行其刑為當，予以宣告緩刑
    五年，用啟自新。
五、公訴意旨另以：(1)被告甲○○於上開任職台電公司屏東區營業處稽查股長期間，
    因其同居人簡王敏為檢舉竊電，領取竊電獎金，然擔心自己與甲○○有同居之特
    殊關係而遭人物議，乃與甲○○二人共同基於偽造文書概括犯意之連絡，自八十
    二年十一月十日起，於簡王敏發現竊電案件後，即由簡王敏冒用假名「王世瑋」
    ，填寫密告人之「工作聯絡單」一式二聯，向台電公司檢舉竊電，甲○○則明知
    簡王敏係冒用他人名義檢舉之情，而將此不實之事項登載於其職務上所掌之「密
    告違章用電案件處理登記簿」，簡王敏以王世瑋名義密告之竊電案件，經查獲追
    償電費後，並以王世瑋之印章交給甲○○，由甲○○在「密告獎金核發申請書上
    」蓋印後由簡王敏領取密告獎金，甲○○並將該等工作聯絡單及密告獎金核發申
    請書交由其監督長官即台電公司電費課課長邱淵煌核定，致生損害於台電公司密
    告人員登記及竊電案件稽查統計之正確性；(2)被告甲○○與簡王敏二人明知簡王
    敏冒用其父王水源名義檢舉竊電，因而填載相關之工作聯絡單及密告獎金核發申
    請書；(3)被告甲○○明知簡王敏冒用施東旭名義檢舉竊電及領取獎金，竟與之共
    犯，涉嫌共犯偽造文書罪嫌云云。(4)被告甲○○就其職務上所掌之「密告人員名
    冊」就原編號第一六六號之王世瑋改列第一八六號，同時為求符合，亦將「工作
    聯絡單」、「密告違章用電案件登記簿」等公文書上，原編號一六六號各三十處
    ，更改為第一八六號。因認被告(1)另犯刑法第二百十六條第二百十三條行使公務
    員明知不實登載公文書；(2)(3)另犯行刑法第二百十條偽造私文書，(4)另犯刑法第
    二百十一條變造公文書罪嫌云云。經查：關於(1)部分，依據卷附台電公司（竊電
    ）稽查手冊「拾、密告處理」中「四、密告獎金申請與發放」項下（五）載明：
    「領取密告獎金須憑通知函件、國民身分證及私章，如為化名或口頭密告，於證
    實具領人確為密告人後始予發給」等情，足見不僅密告人得以化名密告，甚至於
    領取密告獎金時只要得確認身分，亦不用具備身分證等文件。因此，本件同案被
    告簡王敏以化名「王世瑋」檢舉竊電，並以該化名領取密告獎金，並未違反上開
    規定，而被告甲○○同意簡王敏以化名領取獎金，只要核對身分無誤，亦無不可
    ，故其在「密告獎金核發申請書」上蓋簡王敏持來之王世瑋印章，並無公務員登
    載不實之情事，則其將上述申請書送請電費課長審核，亦無行使公務員登載不實
    文書之犯行；關於(2)部分，查證人王水源（已死亡）生前於調查站訊問時雖供稱
    其自己名義檢舉竊電案件四件或五件，而密告獎金明細表則記載王水源領取獎金
    共十三件（見調查站卷第二一頁及附件十一），然證人王水源除以自己名義檢舉
    外，有無同意供被告簡王敏使用，則未有任何陳述，據王水源之妻王陳秀女於本
    院前審證稱：「我先生前同意以他名義供女兒檢舉竊電」等語（見本院上更一卷
    第七二頁），故此部分同案被告簡王敏供稱有經王水源同意等語，應可採信，自
    無偽造私文書問題；關於(3)部分，查被告甲○○雖知簡王敏以施東旭名義檢舉及
    領取獎金，然以施東旭名義檢舉，有可能係經其同意，即俗稱人頭，亦有可能偽
    造冒用，不可一概而論，同案被告簡王敏雖未經施某同意，而冒用其名義檢舉，
    並盜用其印章領取獎金（簡王敏個人觸犯偽造私文書、詐欺罪，業經本院前審判
    處有期徒刑十月、緩刑確定），但此一客觀事實，被告甲○○既未經簡王敏告知
    ，自不能推定其當然知情，此外，復查無其他積極證據足資證明被告甲○○知悉
    被告簡王敏冒用之情，故不能因此推定被告甲○○與簡王敏有此部分共犯之情事
    ；關於(4)部分，查密告人員名冊內之編號，乃便利稽查所為之編號，縱有更改，
    只要承辦人員不致發生混淆，應屬承辦人員本身之行政裁量問題，故更改密告人
    員名冊內之編號，一併更改工作聯絡單，密告違章用電案件登記簿之相關編號，
    不發生虛偽事項，不足以生損害於他人或公眾，無偽變造公文書之可言，綜上被
    告此部份(1)(2)(3)(4)犯行犯罪不能證明，因公訴人認此部分與起訴前開有罪部分，
    有連續犯或裁判上一罪之關係，自毋庸另為無罪之諭知。
據上論結，應依刑事訴訟法第三百六十九條第一項前段、第三百六十四條、第二百九
十九條第一項前段、第三百條、修正前貪污治罪條例第二條、第五條第一項第二款、
第十一條第一項、第八條後段、第十六條、刑法第十一條、第二條第一項但書、第五
十六條、第五十五條、第二百十六條、第二百十一條、第二百十條、第三十七條第二
項、第七十四條第一款，判決如主文。
本案經檢察官林應華到庭執行職務。
中    華    民    國        九十一      年      十      月     十一     日
                              臺灣高等法院高雄分院刑事第七庭
                                  審判長法官  李春昌
                                        法官  黃憲文
                                        法官  莊飛宗
右正本證明與原本無異。
如不服本判決應於收受本判決後十日內向本院提出上訴書狀，其未述上訴理由者，
並得於提起上訴後十日內向本院補提理由書狀（均須按他造當事人之人數附繕本)「
切勿逕送上級法院」。
                                      書記官  張明賢
中    華    民    國        九十一      年      十      月     十五     日
附錄：本判決論罪科刑法條：
修正前貪污治罪條例第五條第一項、第二款：
有左列行為之一者，處七年以上有期徒刑，得併科新臺幣二百萬元以下罰金：
二、利用職務上之機會，詐取財物者。
刑法第二百十一條
偽造、變造公文書，足以生損害於公眾或他人者，處一年以上七年以下有期徒刑。
                                                                      Ｈ
